【裁判字號】    98,簡,660
【裁判日期】    990713
【裁判案由】    地政士法
【裁判全文】
臺北高等行政法院裁定
                                       98年度簡字第660號
原      告  甲○○
被      告  臺北縣政府
代  表  人  乙○○○○○○
訴訟代理人  丁○○
            戊○○
上列當事人間地政士法事件，原告不服內政部中華民國98年10月
28日台內訴字第0980176593號訴願決定，提起行政訴訟，本院裁
定如下：
    主  文
原告之訴駁回。
訴訟費用由原告負擔。
    理  由
一、按行政訴訟法（民國99年1 月13日修正公布，同年5 月1 日
    施行）第229 條第1 項規定「下列各款行政訴訟事件，適用
    本章所定之簡易程序：……因不服行政機關所為新臺幣四十
    萬元以下罰鍰而涉訟者。……」本件原告因被告依違反地政
    士法第49條規定，處罰鍰新台幣（下同）5 萬元而涉訟，應
    適用簡易程序。
二、按訴願法第14條規定：「訴願之提起，應自行政處分達到或
    公告期滿之次日起30日內為之。」第77條第2 款規定：「訴
    願事件有左列各款情形之一者，應為不受理之決定：二、提
    起訴願逾法定期間」。次按，原告之訴，有起訴不備其他要
    件，而其情形又不可以補正者，行政法院應以裁定駁回之，
    行政訴訟法第107 條第1 項第10款亦定有明文。
三、經查，有民眾於97年11月19日提供相關資料檢舉己○○地政
    士及原告，稱渠等於96年間以大眾代書名義，違法執行土地
    登記相關業務。被告於97年12月1 日、18日至「新莊市○○
    街○○巷26號4 樓」查證後，以原告未依法取得地政士證書，
    自行招攬登記業務，違反地政士法第49條規定，以98年2 月
    18日北府地籍字第0980108370號處分書（下稱原處分），處
    罰鍰5 萬元，原告不服，提起訴願，案經訴願機關以逾訴願
    期間，決定不受理，原告遂提起本件行政訴訟。
四、原告主張：
  (一)原告因未收到原處分致未有申訴機會。被告係以台北縣新莊
    市○○街○○巷26號4 樓（一樓入口處）掛有大眾代書招牌，
    即認定原告違規，裁罰5 萬元。但原告名片地址從未出現過
    新莊市上述地址，新莊上述地址為己○○地政士開業登記地
    址。大眾代書亦為己○○地政士慣用簡便通俗名稱（同一檢
    舉人也向台北市地政局檢舉），上述地址為住宅使用，並未
    作為辦公用，檢舉人亦向國稅局胡亂檢舉，國稅局新莊分局
    已派人到現場勘查過。上述地址純為住宅用，縣府並未進入
    查看即予裁罰，殊屬無理。
  (二)大眾代書為己○○地政士事務所名稱，如認為是原告自行掛
    上招牌就需要罰款，則掛招牌而未自行招攔到生意也須罰款
    嗎？如被告認為原告有自行招攔到生意，請被告舉證。
  (三)被告係以檢舉人庚○○之檢舉而對原告裁罰，但原告並未代
    理庚○○之案件，代理抵押權設定登記，乃庚○○自行當代
    理人。庚○○並不想把房、地所有權狀、印鑑印章證明書及
    相關資料，交給地政士辦理抵押權設定。只願意和原告相約
    在台北市中山地政事務所，由原告當面代為填寫資料，並由
    庚○○自己當代理人辦理抵押權設定登記，原告並未從事土
    地登記工作，並未影響到有執照地政士工作權，何以裁罰原
    告？
  (四)地政士己○○已以書面向被告說明，本件係因庚○○檢舉收
    費過高，惟收費是庚○○與他人（○先生）的約定，與己○
    ○○地政士無關，己地政士為避免捲入糾紛，一概推卸。
  (五)原告從93年起至今都是己○○地政士的職員，期間又有三階
    段為己○○地政士的登記助理員，在己○○地政士忙碌時，
    代理己地政士從事土地登記工作，平時亦可分擔文書處理，
    本件裁罰原告並無理由等情。並聲明求為判決撤銷訴願決定
    及原處分。
五、被告則以：
  (一)原告未依法取得地政士證書而擅自以地政士為業，經被告查
    證違反地政士法第49條規定屬實，遂處以罰鍰，於法並無違
    誤。原告係以大眾代書事務所名義招攬生意之事實俱明。至
    原告指陳被告未進入查看就罰款乙事，因本案係就原告違反
    地政士法第49條未依法取得地政士證書，而擅自以地政士為
    業所為處分，尚與所陳事項無涉。
  (二)查內政部不動產服務業管理作業系統，○地政士於98年6 月
    12日將原位於「台北縣新莊市○○街○○巷26號4 樓」之「永
    豐地政士事務所」遷至台北市，事務所名稱、地址變更為「
    大眾地政士事務所」、「台北市○○區○○○路○ 段16號11
    樓之9 」，縱己地政士開業之事務所嗣後已變更，然本件係
    就原告於96年間違反地政士法事件所為處罰，其違法事實並
    不因此而免責。
  (三)依臺灣臺北地方法院民事第二庭97年2 月15日言詞辯論筆錄
    法官詢問：「是否認識兩造？有無看過借款契約？土地登記
    申請書是否有看過？」時，原告曾以證人身分表示：「被告
    2 人一開始缺錢，先找○先生承辦，○先生無法辦理，再介
    紹給我辦理。這是我提供給被告簽的。這份申請書是我寫的
    ，被告自己當代理人。」是原告所為代理土地登記有關事項
    ，已於上開筆錄明揭。又從原告受僱為己地政士助理之期間
    （94年1 月13日至95年4 月21日，97年6 月25日重新僱用）
    及原告所述：「從93年起，到現在都是己地政士的職員...
    」可知，原告對土地法有關代理申請及地政士法相關規範應
    具相當認知，當知依土地法第37條之1 第3 項規定，其因未
    具地政士資格亦未開業，無法代理土地登記案件向登記機關
    申請登記，故於代理撰寫土地登記申請案後，由當事人自行
    申請登記，併予敘明。
  (四)綜上所陳，本件原告之訴為無理由等語，資為抗辯。並聲明
    求為判決駁回原告之訴。
六、經查原處分書係於98年3 月6 日寄存送達於原告，有送達證
    書附原處分卷可稽（被告答辯卷宗頁87）。故應自98年3 月
    6 日起算訴願期間，又原告住所在臺北市○○區○○里○○
    路四段252 巷13號（被告答辯卷宗頁86），經扣除訴願在途
    期間，算至98年4 月7 日訴願期間屆滿。原告遲至98年8 月
    14日始提起訴願，此有訴願書上所載日期可考（被告答辯卷
    宗頁88），已逾30日之訴願法定不變期間，訴願決定不予受
    理，自無不合。從而原告提起撤銷訴訟，要件不合且無法補
    正，原告之訴不合法，應予駁回。
七、雖原告主張本件處分未經合法送達，惟查：
  (一)按「送達，於應受送達人之住居所、事務所或營業所為之」
    、「於應送達處所不獲會晤應受送達人時，得將文書付與有
    辨別事理能力之同居人、受雇人或應送達處所之接收郵件人
    員。…」、「送達，不能依前二條規定為之者，得將文書寄
    存送達地之地方自治或警察機關，並作送達通知書兩份，一
    份黏貼於應受送達人住居所、事務所、營業所或其就業處所
    門首，另一份交由鄰居轉交或置於送達處所信箱或其他適當
    位置，以為送達。」、「前項情形，由郵政機關為送達者，
    得將文書寄存於送達地之郵政機關。」行政程序法第72、73
    條第1 項、第74條第1 項及第2 項定有明文。而所謂住所依
    民法第20條規定係依一定之事實，足認以久住之意思，住於
    一定之地域者，即為設定其住所於該地。是我國民法關於住
    所之設定，在主觀上以久住一定地域之意思，客觀上有住於
    一定地域之事實，該一定之地域即為住所。而其主觀意思，
    必須藉由外在行為才能被清楚認知。依現今台灣社會之經驗
    法則，表徵「久住」意思之最有力事證為設立戶籍之客觀事
    實，設立戶籍事實不失為認定「住所」之重要證據。且所謂
    「一定事實」包括戶籍登記，除有客觀之事證，足認當事人
    已久無居住該原登記戶籍之地址，並已變更意思以其他地址
    住所者外，戶籍登記之處所自得推定為住所。
  (二)查系爭處分係以郵務送達方式對原告住址台北市○○區○○
    路○段○○○巷13號寄送，因未獲會晤訴願人本人，亦無受
    領文書之同居人、受雇人或應送達處所之接收郵件人員，遂
    以寄存送達方式，於98年3 月6 日寄存郵局，以為送達，此
    有送達證書影本附於原處分卷可稽（見被告答辯卷頁87）。
    被告寄送時業已查證原告設籍台北市○○區○○路○段○○
    ○巷13號（見同上卷頁86）；證人結證稱：「我與原告是朋
    友關係，他將戶籍設在我家，可能有10年以上了……我曾有
    收過原告的信件，若有收到，我會告訴他有他的信件，若沒
    有收到，我就沒有辦法。這裡沒有管理員代收信件」，原告
    亦稱「為了工作，而將戶籍設在丙○○的處所。時間很久了
    ，我已經記不清楚。證人曾經有通知過我有信件……」；原
    告於93年8 月26日遷入台北市○○路○段，至99年3 月26日
    始遷出，有原告全戶戶籍資料查詢結果在卷可憑（見訴願卷
    頁10 6），足證設籍台北市○○路數年；原告為臺灣臺北地
    方法院96年度訴字第9403號返還借款事件之證人，原告在該
    事件陳稱其住所在「台北市○○區○○路○段○○○巷13號
    」（見訴願卷頁39）；原告地政士登記助理員資料亦以戶籍
    址為住址（見同上卷頁64、67）；原告對庚○○提起誣告之
    刑事告訴（案號：臺灣臺北地方法院檢察署98年度偵字第
    1245 號 ），其以台北市○○路○段為住所，有該案檢察書
    類查詢系統不起訴處分書附卷可稽；另原告就臺灣臺北地方
    法院檢察署97年度偵字第5801號、7443號詐欺等案件，以台
    北市○○區○○路○段○○○巷13號為住所，亦無異辭；本
    件原告並未提出堅強之反證，故被告認定原告設籍地址為住
    所，難謂有誤。另被告陳稱其曾以97年12月19日北府地籍字
    第0970955986號函，送達台北市○○○路○段16號11樓之2
    （即原告名片地址），通知原告到場說明，經原告收受且到
    場陳述意見，為原告所不否認（見本院99年3 月2 日筆錄）
    ，並有送達證書、原告說明書及信封在卷可憑，足見此一地
    址係原告可收受之地址。被告乃將本件原處分書對該址送達
    ，卻因「無此人」遭退回，而原告並未告知送達地址，故原
    告係因可歸責於己之事由致無法收受。綜上，被告認定原告
    之戶籍地為住所，以郵務送達方式對原告戶籍地址寄送處分
    函，因無人收領而寄存郵局以為送達，其送達應為合法。換
    言之，郵務人員依原告住居所送達時，未獲會晤本人，又無
    受領文書之同居人或受僱人，乃將之寄存於送達地之郵政機
    關，並做送達通知書兩份，1 份黏貼於原告住居所門首，1
    份置於其信箱以為送達。合於行政程序法第74條規定寄存送
    達之要件，該處分於98年3 月6 日寄存時生即送達之效力，
    故原告主張為不可取。
八、按地政士法第49條規定：「未依法取得地政士證書或地政士
    證書經撤銷或廢止，而擅自以地政士為業者，處新臺幣5 萬
    元以上25萬元以下罰鍰。」同法第50條規定：「有下列情形
    之一，而擅自以地政士為業者，由直轄市或縣（市）主管機
    關處新臺幣三萬元以上十五萬元以下罰鍰，並限期命其改正
    或停止其行為；屆期仍不改正或停止其行為者，得繼續限期
    命其改正或停止其行為，並按次連續處罰至改正或停止為止
    ：一、未依法取得開業執照。二、領有開業執照未加入公會
    。三、領有開業執照，其有效期限屆滿未依本法規定辦理換
    發。四、開業執照經撤銷或廢止者。五、受停止執行業務處
    分。」。次按內政部依職權（行政程序法第159 條規定參照
    ）於92年10月3 日以內授中辦地字第0920015545號函內容略
    謂，違反地政士法第49條情事時，由行為所在地之直轄市或
    縣（市）主管機關處罰，暨臺北縣政府處理違反地政士法統
    一裁罰基準第二點第壹項次規定：未依法取得地政士證書或
    地政士證書經撤銷或廢止，而擅自以地政士為業者，第一、
    二、三（含以上）次違規，分別處5 、15、25萬元罰鍰（訴
    願卷宗頁97-99 ）。查原告並不具備地政士資格，卻違法於
    96年間以大眾代書之名義，執行土地登記相關業務，遭民眾
    分別向被告機關以及台北市政府檢舉，而被告機關於97年12
    月1 日、同年月18日實地檢查位於「台北縣新莊市○○街○○
    巷26號4 樓」之營業處所，發現1 樓門口懸掛「大眾代書事
    務所」之招牌，與檢舉函所附名片「大眾代書事務所」相同
    ；嗣後台北市政府亦於98年5 月8 日派員赴名片所載之「台
    北市○○○路○ 段16號11樓之2 」實地查證，則「大眾代書
    事務所」之招牌係懸掛於現場1 樓入口以及「台北市○○○
    路○ 段16號11樓之9 」，此有檢舉函、存證信函、現場稽查
    照片、原告之名片、報紙刊登分類廣告以及台北縣政府地政
    士業務檢查表附原處分卷宗可稽（被告答辯卷宗被證1 、2
    ）。而原告係訴外人己○○所開設之永豐地政士事務所擔任
    助理員，己○○雖於台北市政府調查時陳稱「…至於大眾代
    書事務所是一個簡便之通俗稱呼，本人為求名實相符，已於
    98年6 月8 日至貴府申請將事務所遷移至台北市○○○路○
    段16號11樓之9 ，新莊○○街之招示亦將拆除…大眾代書廣
    告示本人與甲○○（即原告）合作刊登…」則由此時點可知
    ，己○○係於98年6 月8 日始將地政士事務所改名為「大眾
    代書事務所」，在此之前其事務所名稱均為「永豐地政士事
    務所」，而「大眾代書事務所」於此之前存在已久，此有台
    北市政府懲戒決定書以及內政部不動產服務業管理作業系統
    網頁影本附本院卷宗以及原處分卷宗可稽（本院卷頁15、被
    告答辯卷宗被證7 ）。姑且不論「大眾代書事務所」係由何
    人所成立，原告是否持續受僱於己○○，本案主要爭執之點
    係在於原告是否有違法執行地政士業務之行為，則由上述事
    實即可知「大眾代書事務所」同時在台北縣新莊市○○街○○
    巷26號4 樓及台北市○○○路○○段16號11樓之9 掛有招牌；
    該二址為原告之居所，為原告所自承，有本院99年1 月25日
    以及同年3 月2 日準備程序筆錄可稽；又名片上之電話亦均
    為原告所申請，此有中華電信股份有限公司台灣北區電信分
    公司台北北區營運處98年2 月5 日北北服字第98密查184 號
    函附原處分卷宗可稽（被告答辯卷宗被證3 ）。懸掛招牌及
    名片依社會通念，意在招攬經營業務，原告居住所懸掛有「
    大眾代書事務所」招牌，為不爭之事實，衡情該址係營業中
    且招牌係作為招攬業務之用，至於原告是否確實在該址辦公
    ，是否有招攬到生意，並非所問；即是否經營業務必須依照
    一般社會通念認定行為人是否有以該種類之行為作為維生之
    方式而有反覆為之之意欲，至於是否確實招攬到業務或者僅
    有少數生意，均不影響該執行業務之判斷。且原告係同時於
    台北縣、市進行招攬代書業務之行為，依照地政士法第3 條
    、行政罰法第30條以及第31條第1 項之規定，被告自有管轄
    權，從而被告以原告違反地政士法第49條之規定，依照同法
    第50條以及台北縣政府處理違反地政士法統一裁罰基準第1
    項次之規定對原告處以5 萬元之罰鍰，並無違誤，併予敘明
    。
九、據上論結，本件原告之訴為不合法，依行政訴訟法第107 條
    第1 項第10款、第104 條，民事訴訟法第95條、第78條，裁
    定如主文。
中    華    民    國    99    年    7    月     13    日
               臺北高等行政法院第四庭法  官   林  妙  黛
上為正本係照原本作成。
本件以訴訟事件所涉及之法律見解具有原則性者為限，始得於本
裁定送達後10日內向本院提出抗告狀（須按他造人數附繕本），
並經最高行政法院許可後方得抗告。
中    華    民    國    99    年    7    月     13    日
                                     書記官   蔡  逸  萱

司法院資訊處製作；財團法人民間司法改革基金會備份。
